【裁判字號】    92,上,4
【裁判日期】    920326
【裁判案由】    交還土地
【裁判全文】
臺灣高等法院臺中分院民事判決  九十二年度上字第四號
      上  訴  人    甲○○
      法定代理人    郭  弄
右當事人間請求交還土地事件，上訴人對於中華民國九十一年十月十一日臺灣臺中地
方法院九十一年度訴字第九三號第一審判決提起上訴，本院判決如左：
    主    文
上訴駁回。
第二審訴訟費用由上訴人負擔。
原判決上訴人敗訴部分，上訴人如於假執行程序實施前，以新台幣伍佰壹拾陸萬元為
被上訴人預供擔保，得免為假執行。
    事實及理由
一、本件被上訴人起訴主張：坐落台中市○○區○○段二一三號土地（查該地號重測
    前為大抗段四０八之五一號，八十八年五月二十四日地籍圖重測後為今大貴段二
    一三地號；又下簡稱系爭土地）係被上訴人所有，詎上訴人無正當權源長期占用
    系爭土地，並設置如原判決附圖（下簡稱附圖）所示Ｂ部分所示（竹園）面積０
    ．四三一二三八公頃、Ｃ部分所示（貨櫃鐵皮屋建物）面積０．００一八九四公
    頃、Ｄ部分所示（貨櫃鐵皮屋建物）面積０．００五三三九公頃、Ｅ部分所示（
    水池）面積０．０二一六三一公頃、Ｆ部分所示（貨櫃鐵皮屋建物）面積０．０
    ０六八一一公頃等地上物（下簡稱系爭地上物），雖經被上訴人屢次促請上訴人
    拆屋還地，而未獲置理，爰本於物上請求權請求上訴人分別拆除其占用土地之系
    爭地上物，並將系爭土地返還被上訴人。又上訴人無法律上之原因，占用系爭土
    地多年，顯獲有相當於租金之利益，致被上訴人受有損害，被上訴人爰依侵權行
    為及不當得利之規定，以九十年十二月三十一日為基期，請求上訴人給付八十六
    年一月一日至九十年十二月三十一日止，回溯五年內相當於租金之不當得利新台
    幣（下同）貳拾貳萬肆仟壹佰壹拾捌元。另上訴人既屬無權占用系爭土地，則自
    九十一年三月二日起（查上訴人於九十一年二月二十二日收受本件起訴狀繕本，
    再加上七日之猶豫期間，合計為九十一年三月二日），至上訴人返還系爭無權占
    用土地前，就其等使用系爭土地所獲得相當於地租之利益，被上訴人自仍得依侵
    權行為及不當得利之法律關係，請求上訴人按月給付被上訴人相當於租金之損害
    金伍仟陸佰零參元。
    上訴人則以：系爭土地原屬國有財產局所有，而非被上訴人所有；又系爭地上物
    係上訴人設置，現為上訴人使用中。緣系爭土地自上訴人祖父時代即已占有，其
    祖父交給上訴人之父邱乾岳，再由上訴人之父交予被占有使用，故上訴人係有權
    占有系爭土地。又系爭土地上器具係上訴人所放置，上訴人並在系爭土地上種植
    竹木及檳榔。又依照三十八年間之照片，系爭土地原來是河床地，上訴人填土以
    後才能使用，上訴人整地花費近肆、伍佰萬元，即土地係上訴人填土所取得，因
    為當時土地不值錢，所以沒有去登記等語置辯。
二、查本件被上訴人起訴，求為判決：(一)上訴人應將坐落台中市○○區○○段二一三
    地號土地上，如原判決附圖所示Ｂ部分所示竹園（面積０．四三一二三八公頃）
    、Ｃ部分所示之建物貨櫃鐵皮屋（面積０．００一八九四公頃）、Ｄ部分所示之
    建物貨櫃鐵皮屋（面積０．００五三三九公頃）、Ｅ部分所示之水池（面積０．
    ０二一六三一公頃）、Ｆ部分所示之建物貨櫃鐵皮屋（面積０．００六八一一公
    頃）拆除，並將土地回復原狀返還被上訴人。(二)上訴人應給付被上訴人貳拾貳萬
    肆仟壹佰壹拾捌元，及自民國（下同）九十一年三月二日起至清償日止，按年息
    百分之五計算之利息。(三)上訴人應自九十一年三月二日起至第一項地上物拆除將
    土地回復原狀交還原告之日止，按月給付被上訴人伍仟陸佰零參元之損害金。(四)
    願供擔保請准宣告假執行。原審對於被上訴人之請求，判決被上訴人部分勝訴（
    即：(一)上訴人應將坐落台中市○○區○○段二一三地號土地上，如原判決附圖所
    示Ｂ部分所示竹園（面積０．四三一二三八公頃）、Ｃ部分所示之建物貨櫃鐵皮
    屋（面積０．００一八九四公頃）、Ｄ部分所示之建物貨櫃鐵皮屋（面積０．０
    ０五三三九公頃）、Ｅ部分所示之水池（面積０．０二一六三一公頃）、Ｆ部分
    所示之建物貨櫃鐵皮屋（面積０．００六八一一公頃）拆除，並將土地回復原狀
    返還被上訴人。(二)上訴人應給付被上訴人新台幣陸萬柒仟貳佰參拾柒元，及自民
    國（下同）九十一年三月二日起至清償日止，按年息百分之五計算之利息。(三)上
    訴人應自民國九十一年三月二日起至第一項地上物拆除將土地回復原狀返還被上
    訴人之日止，按月給付被上訴人新台幣壹仟陸佰捌拾壹元。），並駁回被上訴人
    其餘之訴。並就被上訴人勝訴部分，為附條件假執行之宣告。上訴人就其敗訴部
    聲明不服，上訴聲明求為判決：(一)原判決不利於上訴人部分廢棄。(二)右廢棄部分
    ，被上訴人在第一審之訴駁回。(三)如受不利判決，請准予供擔保後，免為假執行
    。
三、查本件被上訴人主張系爭坐落台中市○○區○○段二一三號土地，現屬被上訴人
    所有，業提出土地登記謄本一份、地籍圖謄本一份在卷可證（見原審卷第十至十
    二頁），堪信為真，故上訴人辯稱系爭土地為國有財產局所有云云，顯不足採。
    次查被上訴人主張上訴人長期占用系爭大貴段二一三地號土地上如原判決附圖所
    示Ｂ部分所示面積０．四三一二三八公頃設置竹園、Ｃ部分所示（貨櫃鐵皮屋建
    物）面積０．００一八九四公頃設置貨櫃鐵皮屋建物、Ｄ部分所示面積０．００
    五三三九公頃設置貨櫃鐵皮屋建物、Ｅ部分所示面積０．０二一六三一公頃設置
    水池、Ｆ部分所示面積０．００六八一一公頃設置貨櫃鐵皮屋建物等情，有被上
    訴人所提之現場照片十三張附卷可參（見原審卷第十三至十九頁），並經原法院
    會同台中市中正地政事務人員履勘現場測量屬實，有勘驗筆錄及測量圖等在卷可
    稽（見原審卷第五七至六一頁）；復經上訴人自認在卷（見原審卷第七三頁），
    自堪信為真實。
四、又查被上訴人主張上訴人無權占有系爭土地，然為上訴人所否認，是本件首應審
    究者，厥為上訴人占用系爭土地，是否有正當權源，茲分述如下：
（一）按以無權占有為原因，請求返還所有物之訴，被告對原告就其物有所有權存在
      之事實無爭執，而僅以非無權占有為抗辯者，原告於被告無權占有之事實，無
      舉證責任。被告應就其取得占有，係有正當權源之事實證明之。如不能證明，
      則應認原告之請求為有理由（最高法院七十二年度台上字第一五五二號判決參
      照）。
（二）查系爭土地現為被上訴人所有，已如前述，雖上訴人抗辯：系爭土地乃其祖父
      交付其父親，再由其父親，轉交予上訴人，故上訴人有權占有；又其占有之土
      地本為溪床並非土地，而係其填土造地所得云云，並提現場照片十四張、地圖
      四張為證（見原審卷第一四八至一六二頁）。然為被上訴人所否認。按土地法
      第十條第一、二項既明定：「中華民國領域內之土地，屬於中華民國人民全體
      ，其經人民依法取得所有權者，為私有土地。」；「私有土地所有權消滅者，
      為國有土地。」；又同法第四十三條規定：「依本法所為之登記，有絕對效力
      。」。又按民法第七百五十八條規定：「不動產物權，依法律行為而取得設定
      、喪失、及變更者，非經登記，不生效力。」。換言之，中華民國領域內之土
      地，原則上屬於中華民國人民全體，為國有土地，而人民得依法登記取得土地
      之所有權。查坐落台中市○○區○○段二一三號系爭土地，重測前為地號為大
      抗段四０八之五一號，地目「林」，屬國有土地，於五十四年十一月二十三日
      出售予被上訴人公司，並登記於被上訴人名下，嗣八十八年五月二十四日地籍
      圖重測後為今大貴段二一三地號，有系爭土地新、舊土地登記簿謄本等在卷可
      按（原審卷第十、十一頁；本院卷第三九至四五頁）。即自始迄今，上訴人均
      未依法取得系爭土地之所有權。次查，依被上訴人所提之現場照片十四張，其
      無特別標誌足以證明圖片所在之地為系爭大貴段二一三地號土地，且上述照片
      除二張有小溪床外，其他均為土地，依照片所示該等小溪床水流甚小，溪底清
      淅可見，宛如淺溝一般，是小溪床本屬小溪床所在地號土地之一部分，縱上訴
      人果有改良小溪床所在之土地，然其就土地同一性並未改變，是上訴人所辯填
      土埋溪之事實縱使為真，然查上訴人本無在他人土地填土之權能，其填土占用
      土地之行為仍屬無權占用他人土地，是上訴人前詞繼受父親占有系爭土地及系
      爭土地，乃其填土整地而來云云，仍無礙其無權占用被上訴人所有系爭土地本
      質，是上訴人辯稱：其占用系爭土地，非屬無權占有云云，即無可採。準此，
      上訴人既無法舉證證明其有占用系爭土地之合法權源，被上訴人主張上訴人無
      權占有系爭土地，即屬可採。
五、按所有人對於無權占有或侵奪其所有物者，得請求返還之，對於妨害其所有權者
    ，得請求除去之。民法第七百六十七條定有明文。本件被上訴人為系爭大貴段二
    一三地號土地所有權人，上訴人無權占有系爭土地如附圖所示Ｂ部分所示（竹園
    ）面積０．四三一二三八公頃、Ｃ部分所示（貨櫃鐵皮屋建物）面積０．００一
    八九四公頃、Ｄ部分所示（貨櫃鐵皮屋建物）面積０．００五三三九公頃、Ｅ部
    分所示（水池）面積０．０二一六三一公頃、Ｆ部分所示（貨櫃鐵皮屋建物）面
    積０．００六八一一公頃地設置地上物，被上訴人依上述之所有物之物上請求權
    規定，請求上訴人將上開地上物拆除回復土地原狀，並將無權占有之土地交還被
    上訴人，於法有據。
六、次按，無法律上之原因而受利益，致他人受損害者，應返還其利益，為同法第一
    百七十九條前段所明定。而無權占有他人土地，可能獲得相當於租金之利益，此
    為社會通常之觀念。（最高法院六十一年台上字第一六九五號判例參照）。本件
    上訴人長期無權占用被上訴人所有之土地，受有利益，致被上訴人受有損害，被
    上訴人主張上訴人應返還八十六年一月一日至九十年十二月三十一日，及九十一
    年三月二日以後，至上訴人拆除地上物返還土地期間，無權占用被上訴人管理土
    地所受相當於租金之不當得利，於法有據。又租用土地建築房屋之土地租金以不
    超過土地申報總價額年息百分之十為限，此觀土地法第一百零五條、第九十七條
    第一項定有明文，按無權占用他人土地設立地上物之情形，依理應同此解釋。查
    本件系爭土地於八十五年七月申報之地價為每平方公尺肆拾捌元、八十六年七月
    申報之地價為每平方公尺捌拾元，八十九年七月申報地價每平方公尺為壹佰肆拾
    肆元，有被上訴人提出之地價謄本二紙為證（見原審卷第三一、三二頁）；參以
    系爭土地位於山區，人煙稀少，對外通聯並不方便，顯見系爭土地原係被上訴人
    荒置未予利用之土地，再參諸上訴人亦僅占用系爭土地作為竹圍及其他一般建物
    、水池之使用，經濟價值不高，原法院斟酌系爭土地使用之情形，及系爭土地所
    處位置，交通便利性不佳，上訴人占用土地之利益尚屬不高等一切情狀，認被上
    訴人之請求以土地申報地價年息百分之三計算之損害金，尚屬允當，茲就上訴人
    應返還不當得利部分，分述如下：
（一）被上訴人主張上訴人於八十六年一月一日起至九十年十二月三十一日止，應返
      還不當得利部分：
      按本件上訴人無權占用系爭地號土地內如附圖Ｂ部分所示（竹園）面積０．四
      三一二三八公頃、Ｃ部分所示（貨櫃鐵皮屋建物）面積０．００一八九四公頃
      、Ｄ部分所示（貨櫃鐵皮屋建物）面積０．００五三三九公頃、Ｅ部分所示（
      水池）面積０．０二一六三一公頃、Ｆ部分所示（貨櫃鐵皮屋建物）面積０．
      ００六八一一公頃，合計四六六九點一三平方公尺，是被上訴人得請求八十六
      年一月一日起至九十年十二月三十一日止之不當得利計算如下：
  １、八十六年一月一日至八十六年六月三十日止，半年期間相當於租金之不當得利
      為：參仟參佰陸拾貳元。
      計算式：
      每年不當得利為：48元（每平方公尺申報地價）x4669.13x0.03x=6724元（元
      以下四捨五入）
      半年不當得利則為6724元x0.5=3362元
  ２、八十六年七月一日至八十九年六月三十日止，三年期間相當於租金之不當得利
      為：參萬參仟陸佰壹拾捌元。
      計算式：
      每年不當得利為80元（每平方公尺申報地價）x4669.13x0.03=11206元（元以
      下四捨五入）
      三年期間之不當得利則為11206元x3=33618元
  ３、八十九年七月一日至九十年十二月三十一日，一年半期間為：參萬零貳佰伍拾
      柒元。
      計算式：
      每年不當得利為144元（每平方公尺申報地價）x4669.13x0.03=20171元（元以
      下四捨五入）
      一年半期間之不當得利則為20171元x1.5=30257元
  ４、基上，被上訴人請求上訴人給付八十六年一月一日起至九十年十二月三十一日
      止，五年期間相當於租金之不當得利，於陸萬柒仟貳佰參拾柒元（即3362元
        +33618元+30257元=67237元）範圍內，為有理由，逾此部分，則於法無據。
（二）被上訴人主張上訴人於九十一年三月二日起至上訴人拆除地上物返還土地之日
      止，被上訴人按月可得請求上訴人給付之不當得利為：壹仟陸佰捌拾壹元。
      計算式：
      每年不當得利為144元（每平方公尺申報地價）x4669.13x0.03=20171元（元以
      下四捨五入）
      每月可得請求之不當得利為：20171元x1/12=1681元（元以下四捨五入）
五、綜上所述，被上訴人基於所有權物上請求權之規定，請求上訴人應將坐落台中市
    北屯區○○段二一三地號土地上，如原判決附圖所示Ｂ部分所示（竹園）面積０
    ．四三一二三八公頃、Ｃ部分所示（貨櫃鐵皮屋建物）面積０．００一八九四公
    頃、Ｄ部分所示（貨櫃鐵皮屋建物）面積０．００五三三九公頃、Ｅ部分所示（
    水池）面積０．０二一六三一公頃、Ｆ部分所示（貨櫃鐵皮屋建物）面積０．０
    ０六八一一公頃等地上物拆除，並將土地回復原狀返還被上訴人；並依不當得利
    返還請求權之法則，請求上訴人應給付被上訴人陸萬柒仟貳佰參拾柒元，及自九
    十一年三月二日起至清償日止按年息百分之五計算之利息，暨上訴人應自九十一
    年三月二日起，至主文第一項地上物拆除，並將土地回復原狀返還被上訴人之日
    止，按月給付被上訴人壹仟陸佰捌拾壹元之不當得利，為有理由，應予准許，惟
    被上訴人逾此部分之請求，則難謂有據，應予駁回。而上訴人所辯，均不足採。
    是則原判決為上訴人前開敗訴之判決，並依被上訴人請求為假執行之宣告，經核
    於法並無不合。上訴論旨求予廢棄改判，為無理由，應予駁回其上訴。惟查上訴
    人陳明願供擔保聲請宣告免為假執行，核無不合，爰酌定相當擔保金額准許之。
六、本件事證已臻明確，兩造其餘攻擊或防禦方法及所提證據，均與本院心證之形成
    及判決結果，不生影響，爰不一一再加以論述，併此明．
七、據上論結，本件上訴為無理由，依民事訴訟法第四百四十九條第一項、第七十八
    條、第四百六十三條、第三百九十二條，判決如主文。
中      華      民      國    九十二    年      三      月    二十六    日
~B1民事第六庭審判長法  官  吳火川
~B2                法  官  饒鴻鵬
~B3                法  官  陳繼先
右為正本係照原本作成。
如對本判決上訴，須於收受判決送達後二十日內向本院提出上訴書狀，其未表明上訴
理由者，應於提出上訴後二十日內向本院提出上訴理由書（須按他造人數附具繕本）
，並繳納送達用雙掛號郵票拾份（每份拾肆元）。
上訴時應提出委任律師或具有律師資格之人之委任狀；委任有律師資格者，另應附具
律師及格證書及釋明委任人與受任人有民事訴訟法第四百六十六條之一第一項但書或
第二項（詳附註）所定關係之釋明文書影本。
~B                書記官  劉建智
中      華      民      國    九十二    年      三      月    二十七    日
附註：
民事訴訟法第四百六十六條之一（第一項、第二項）
對於第二審判決上訴，上訴人應委任律師為訴訟代理人。但上訴人或其法定代理人具
有律師資格者，不在此限。
上訴人之配偶、三親等內之血親、二親等內之姻親，或上訴人為法人、中央或地方機
關時，其所屬專任人員具有律師資格並經法院認為適當者，亦得為第三審訴訟代理人
。
                                                                        Ｙ


司法院資訊處製作；財團法人民間司法改革基金會備份。
